---
title: "MACD分析 - 日経225"
author: ""
date: today
format:
  html:
    toc: true
    toc-title: "目次"
    code-fold: true
    theme: cosmo
lang: ja
---

## 概要

日経225の終値データを使い、MACDヒストグラムをスプライン平滑化して
1階・2階微分によってトレンドの勢い・加速度を可視化する。

---

## 1. パッケージ・データ読み込み
##ここからRコードが始まることをQuartoに伝えるQuarto専用のチャンクオプション記法で、.R ファイルの通常コメント # とは別物です。

#<!-- これらを false にしておかないと、library(TTR) #を読み込んだ際の英語メッセージがHTMLレポートにそのまま表示 -->

```{r}
#| message: false
#| warning: false


library(TTR)

Sys.setenv(LANGUAGE = "ja")　
#


df <- read.csv("D:/R/workspace/n225E.csv")
colnames(df) <- c("date", "close")
df$date  <- as.Date(df$date)
df$close <- as.numeric(df$close)
```

---

## 2. MACD計算

#MACDは短期EMA（12日）と長期EMA（26日）の差。
#シグナルはMACDの9日EMA
#ヒストグラム MACD − シグナル。

```{r}
macd      <- MACD(df$close, nFast = 12, nSlow = 26, nSig = 9)
df$macd   <- macd[, 1]
df$signal <- macd[, 2]
df$hist   <- df$macd - df$signal

df <- na.omit(df)

# 2025年以降に絞る
df <- df[df$date >= as.Date("2025-01-01"), ]
```

---

## 3. スプライン平滑化と微分（全期間）

```{r}

x   <- 1:nrow(df) #スプライン平滑化
fit <- smooth.spline(x, df$hist, spar = 0.6) #スプラインの微分
d1 <- predict(fit, x, deriv = 1)$y #スプラインの2階微分
d2 <- predict(fit, x, deriv = 2)$y

# 月ラインと月番号ラベルを描画するヘルパー（1月のみ強調色）
add_month_lines <- function(dates, jan_col = "green", other_col = "lightgray") {
  ms <- unique(as.Date(format(dates, "%Y-%m-01")))
  m  <- as.integer(format(ms, "%m"))
  abline(v = as.numeric(ms[m != 1]), col = other_col, lty = 1)
  abline(v = as.numeric(ms[m == 1]), col = jan_col,   lty = 1, lwd = 1.5)
  # 毎月15日に点線
  ms15 <- as.Date(format(ms, "%Y-%m-15"))
  abline(v = as.numeric(ms15), col = "lightgray", lty = 3)
  text(x = as.numeric(ms), y = par("usr")[3],
       labels = m, col = ifelse(m == 1, jan_col, "black"),
       xpd = TRUE, cex = 0.7, adj = c(0.5, 1.5))
}
```

---

## 4. グラフ（全期間）

### 終値

```{r}
#| eval: true
#| fig-show: asis
plot(df$date, df$close, type = "l", main = "Close Price",
     xlab = "日付", ylab = "終値")
add_month_lines(df$date)
```

### MACDヒストグラム＋スプライン

```{r}
#| eval: true
#| fig-show: asis
plot(df$date, df$hist, type = "l", main = " MACD Histogram",
     xlab = "日付", ylab = "MACD Histogram")
lines(df$date, predict(fit)$y, col = "red", lwd = 2)
add_month_lines(df$date)
abline(h = 0, col = "darkgoldenrod", lty = 1)
legend("topright", legend = c("Histogram", "Spline"), col = c("black", "red"), lty = 1,
       cex = 0.7, bty = "n")
```

### 1階微分（変化の速さ）

```{r}
#| eval: true
#| fig-show: asis
plot(df$date, d1, type = "l", main = "1階: MACDﾋｽﾄｸﾞﾗﾑのｽﾌﾟﾗｲﾝ曲線の変化速度",
     xlab = "日付", ylab = "d1")
add_month_lines(df$date)
abline(h = 0, col = "gray", lty = 2)
```

### 2階微分（変化の加速度）

```{r}
plot(df$date, d2, type = "l", main = "2階:変化の変化率",
     xlab = "日付", ylab = "d2")
add_month_lines(df$date)
abline(h = 0, col = "gray", lty = 2)
```

---

## 5. 微分グラフの読み方

グラフに「1階微分」「2階微分」が描画されている場合、
元のデータの「曲がり具合」や「変化の加速・減速」を視覚化している。

### ① 各微分の役割

| 記号 | 名称 | 意味 |
|---|---|---|
| $$f(x)$$ | 元のグラフ | 現在の値（価格など）そのもの |
| $$f'(x)$$ | 1階微分 | 変化の勢い（速度）。右上がり＝プラス、右下がり＝マイナス |
| $$f''(x)$$ | 2階微分 | 変化の勢いの変化（加速度）。1階微分がさらにどう変化しているか |

### ② 2階微分のグラフから読み取れること

2階微分の正負によって、元のデータの「勢いの方向」がわかる。

| 2階微分の値 | 形状 | 意味 |
|---|---|---|
| **プラス（$$>0$$）** | 下に凸（U字型） | 勢いが増している。株価が下落中でもプラスに転じれば下げ止まり・反転の兆し |
| **マイナス（$$<0$$）** | 上に凸（山型） | 勢いが衰えている。上昇中でもマイナスなら「ピークアウト」が近い |
| **ゼロ（$$=0$$）** | 変曲点 | 加速から減速（またはその逆）へ切り替わるタイミング |

### ③ なぜ2階微分を表示するのか？

1階微分（速度）だけでは「今上がっている」ことはわかっても、
その上がりにブレーキがかかり始めているかまでは直感的に判別しにくい。

2階微分をグラフ化することで、数値がピークに達する一歩手前の予兆や
トレンドの強弱をより数学的に厳密に把握できる。
データの「曲がり角」を探す局面で特に有効。

---

## 6. 直近N日の分析（2026/5/16追加）

`tail()` でデータを切り出すだけで直近N日に絞れる。
スプラインもN日分で再計算する必要があるため `fit_recent` を別途作成する。

```{r}
# 期間を変えたい場合はここだけ変更する
#

N <- 100 

df_recent <- tail(df, N)
x_recent  <- 1:nrow(df_recent)

# スプラインも直近N日で再計算
fit_recent <- smooth.spline(x_recent, df_recent$hist, spar = 0.6)
d1_recent  <- predict(fit_recent, x_recent, deriv = 1)$y
d2_recent  <- predict(fit_recent, x_recent, deriv = 2)$y
```

### 終値（直近N日）

```{r}
plot(df_recent$date, df_recent$close, type = "l",
     main = paste0("終値（直近 ", N, " 日）"),
     xlab = "日付", ylab = "終値")
add_month_lines(df_recent$date)
```

### MACDヒストグラム＋スプライン（直近N日）

```{r}
plot(df_recent$date, df_recent$hist, type = "l",
     main = paste0("MACDヒストグラム（直近 ", N, " 日）"),
     xlab = "日付", ylab = "MACD Histogram")
lines(df_recent$date, predict(fit_recent)$y, col = "red", lwd = 2)
add_month_lines(df_recent$date)
legend("topleft", legend = c("Histogram", "Spline"), col = c("black", "red"), lty = 1, cex = 0.7)
```

### 1階微分（直近N日）

```{r}
plot(df_recent$date, d1_recent, type = "l",
     main = paste0("1階微分（直近 ", N, " 日）"),
     xlab = "日付", ylab = "d1")
add_month_lines(df_recent$date)
abline(h = 0, col = "gray", lty = 2)
```

### 2階微分（直近N日）

```{r}
plot(df_recent$date, d2_recent, type = "l",
     main = paste0("2階微分（直近 ", N, " 日）"),
     xlab = "日付", ylab = "d2")
add_month_lines(df_recent$date)
abline(h = 0, col = "gray", lty = 2)
```

### 頂点・谷底マーカー（直近N日）

1階微分のゼロクロス点を検出し、スプライン曲線上に山（▼青）と谷（▲橙）をマーカー表示する。
2階微分の符号で山か谷かを判定する。

```{r}
# d1のゼロクロス（符号が変わるインデックスを検出）
sign_changes <- which(diff(sign(d1_recent)) != 0)

# 2階微分の符号で山・谷を分類
peak_idx   <- sign_changes[d2_recent[sign_changes] < 0]  # 山
valley_idx <- sign_changes[d2_recent[sign_changes] > 0]  # 谷

# スプライン＋マーカーのプロット
plot(df_recent$date, df_recent$hist, type = "l",
     main = paste0("MACDヒストグラム 頂点・谷底（直近 ", N, " 日）"),
     xlab = "日付", ylab = "MACD Histogram")
lines(df_recent$date, predict(fit_recent)$y, col = "red", lwd = 2)
points(df_recent$date[peak_idx],   predict(fit_recent)$y[peak_idx],
       pch = 25, col = "blue",   bg = "blue",   cex = 1.2)  # 山 ▼
points(df_recent$date[valley_idx], predict(fit_recent)$y[valley_idx],
       pch = 24, col = "orange", bg = "orange", cex = 1.2)  # 谷 ▲
add_month_lines(df_recent$date)
abline(h = 0, col = "darkgoldenrod", lty = 1)
legend("topleft",
       legend = c("Histogram", "Spline", "山（頂点）", "谷（底）"),
       col    = c("black", "red", "blue", "orange"),
       lty    = c(1, 1, NA, NA),
       pch    = c(NA, NA, 25, 24),
       pt.bg  = c(NA, NA, "blue", "orange"),
       cex = 0.7, bty = "n")
```

### 頂点・谷底 一覧表

```{r}
#| message: false
library(kableExtra)

spline_y <- predict(fit_recent)$y

# 全日付のデータフレームを作成し、山・谷をラベル付け
種別_vec <- rep("", length(df_recent$date))
種別_vec[peak_idx]   <- "▲ 山（頂点）"
種別_vec[valley_idx] <- "▼ 谷（底）"

# 前日との差分で色分け（上昇＝赤、下降＝青、初日はNA）
delta     <- c(NA, diff(spline_y))

result_tbl <- data.frame(
  種別         = 種別_vec,
  日付         = df_recent$date,
  スプライン値 = round(spline_y, 3),
  前日差       = round(delta, 3)
)
blue_rows <- which(!is.na(delta) & delta < 0)   # 前日より小さい → 青
red_rows  <- which(!is.na(delta) & delta > 0)   # 前日より大きい → 赤

knitr::kable(result_tbl, align = c("c", "c", "r")) |>
  kableExtra::kable_styling(full_width = FALSE) |>
  kableExtra::row_spec(blue_rows, background = "#d0e8ff", color = "#003399") |>
  kableExtra::row_spec(red_rows,  background = "#ffe0e0", color = "#cc0000")
```

---

## 7. 補足・今後の改善案

- `N <- 200` のように変数を変えるだけで期間を変更できる
- 直近N日は「営業日ベース」のため、土日祝は自動的に除外される
- スプラインの `spar` は期間が短いほど影響が大きいため、適宜調整する

**今後追加できる機能：**

- MACDのゴールデンクロス／デッドクロス検出
- 微分のゼロクロス点の自動抽出とグラフへのマーカー表示
- 売買シグナルの自動生成
- ggplot2 での高品質グラフ化
